最高法院民事判決　　　　　　　　　　　　　　　八十六年度台上字第二○三五號
　　上　訴　人　甲○○
　　　　　　　　乙○○
　　　　　　　　林徵熊
　　共 同訴 訟
　　代　理　人　邱群傑律師
　　　　　　　　楊宗儒律師
　　被 上訴 人　丁○○
　　　　　　　　劉明松
　　　　　　　　丙○○
右當事人間請求損害賠償事件，上訴人對於中華民國八十五年九月二十三日台灣高等
法院台南分院第二審更審判決（八十五年度上更(三)字第七號），提起上訴，本院判決
如左：
    主  文
上訴駁回。
第三審訴訟費用由上訴人負擔。
    理  由
本件上訴人主張：伊之被繼承人即被承受訴訟人林漏嬰於民國七十五年六月十九日將
坐落雲林縣土庫鎮○○段一○四八號土地（以下稱系爭土地）上舍八棟（以下稱系
爭舍）出租予訴外人徐元養，租期至八十一年六月十九日止，共六年，租金每年
新台幣（下同）三十萬元。嗣因韋恩颱風來襲，吹倒其中六棟，在重建完成前，租金
減為每年八萬元，林漏嬰於七十五年九月五日與欣興土木包工業負責人陳永孝訂立
舍復建工程合約書，約定於七十六年二月底前，將上開舍復建完成。詎被上訴人之
被繼承人劉川珠竟以林漏嬰無權占有為由，對系爭土地實施假處分，禁止林漏嬰鳩工
復建。嗣劉川珠提起之本案訴訟，受敗訴之判決確定，林漏嬰因土地遭假處分無法興
建舍，損失自七十六年九月起至起訴時止之租金收入四十四萬元。又上開復建合約
書所訂之工程款僅二百零二萬四千元，但因物價及工資均向上調整，其後施工須增加
工程費四十一萬七千六百元，致使林漏嬰發生損害。劉川珠業已死亡，被上訴人為其
繼承人，應承受其義務，自應連帶對伊負損害賠償責任等情，依民事訴訟法第五百三
十三條準用同法第五百三十一條規定及侵權行為之法律關係，求為命被上訴人連帶給
付伊八十五萬七千六百元及加付法定遲延利息之判決（上訴人超過上開請求部分，業
已敗訴確定）。
被上訴人則以：林漏嬰未將系爭舍出租與徐元，而係由其子林徵原繼續經營，林漏
嬰與陳永孝所訂合約書並非真正。系爭舍僅倒塌四六四坪，該合約書竟按八八○坪
估價，自有未合。台灣省建築師公會鑑估報告書未按合約書鑑估，所為鑑估，價格偏
高。且因七十五年八月間韋恩颱風吹毀系爭舍，伊之被繼承人劉川珠乃以系爭土地
所有人身分聲請假處分，禁止上訴人重建舍，自無故意或過失可言等語，資為抗辯
。
原審以：系爭雞舍位在系爭土地上，系爭土地及地上建物（雞舍）原均為訴外人邱慶
芳所有，邱慶芳先前將土地設定抵押予劉川珠，經劉川珠聲請台灣雲林地方法院以七
十三年度民執字第六六一號拍賣抵押物事件強制執行，將地上建物與土地併付拍賣，
執行結果，地上建物即系爭雞舍部分由上訴人之被繼承人林漏嬰拍定取得，土地部分
由劉川珠承受取得，此有上訴人提出之該法院七十五年度訴字第一○四九號及台灣高
等法院台中分院七十六年度上字第二十八號民事判決影本足憑，並經調閱上揭執行事
件卷宗查閱無誤，依民法第八百七十六條第一項前段規定，於抵押物拍賣時，系爭雞
舍在系爭土地使用範圍內，有法定地上權存在。又系爭雞舍於七十五年八月間遭韋恩
颱風吹毀其中六棟，而劉川珠於七十五年九月間，向台灣雲林地方法院聲請假處分，
該法院以七十五年度全字第四一二號裁定准劉川珠供擔保後，禁止林漏嬰在系爭土地
上為任何重建房舍及設置其他工作物之行為，有上訴人提出之假處分裁定影本一件可
稽，復經調閱上開假處分卷宗查明屬實，並為兩造所不爭執，堪信為真實。上訴人雖
主張因劉川珠之聲請假處分，伊所有之雞舍無法重建，損失自七十六年九月起至七十
八年起訴時止之租金四十四萬元，及因物價、工資調整所需增付之工程費四十一萬七
千六百元，合計八十五萬七千六百元等情。惟查所謂假處分因自始不當而撤銷，專指
假處分裁定在抗告程序中，經抗告法院，再抗告法院或為裁定之原法院依命假處分時
客觀存在之情事，認為不應為此裁定而予撤銷使其失效者而言。上開假處分裁定，並
未經抗告程序撤銷，業據調卷查明無誤，故上訴人依民事訴訟法第五百三十三條準用
同法第五百三十一條規定及繼承之法律關係，請求上訴人賠償損害，自非正當。次查
民法第八百七十六條第一項規定法定地上權之旨趣，乃在於避免土地或其基地上之建
築物因拍賣而各異其所有人時，應拆除地上建築物而設，故此地上權之存續，係以地
上建築物之存在時期為其期間。況林漏嬰對被上訴人就系爭土地提起確認法定地上權
存在之訴，經最高法院以系爭土地上之建物被颱風吹毀部分，其地上權即應隨之消滅
為理由而判決林漏嬰就該部分已無法定地上權存在確定在案，有最高法院八十五年台
上字第四四七號民事判決可稽，則劉川珠於系爭雞舍遭颱風吹毀後，以土地所有人之
身分，聲請假處分，阻止林漏嬰重建，應屬主張權利之正當行為，自難認有何不法侵
害林漏嬰之權利，即與侵權行為之要件有間，從而上訴人依據侵權行為及繼承之法律
關係，請求被上訴人賠償損害，亦非正當云云，因而將第一審所為上訴人勝訴部分之
判決廢棄（確定部分除外），改判駁回其訴，經核於法並無不合。上訴論旨雖謂劉川
珠於聲請假處分時，主觀上有無侵害他人權利之故意或過失，應以劉川珠為假處分行
為時為審究，而非以事後最高法院八十五年度台上字第四四七號判決認定系爭舍被
颱風吹毀部分土地之地上權消滅為判斷之基準等情。惟查系爭土地及其上建物即系爭
舍原均屬邱慶芳所有，邱慶芳將系爭土地設定抵押予劉川珠，嗣系爭土地及系爭
舍經法院拍賣，分屬劉川珠及林漏嬰所有，依民法第八百七十六條第一項規定系爭
舍在使用範圍內固有法定地上權。然系爭舍其中六棟遭颱風吹毀而不存在，此六棟
舍之法定地上權於當時即已消滅，被上訴人之被繼承人劉川珠乃系爭土地之所有人
，其本於所有人之地位聲請假處分，禁止劉漏嬰重建舍及其他工作物，則屬權利之
正當行使，難謂係侵害劉漏嬰之權利而成立侵權行為，故上訴人上開抗辯，自非有理
。其餘上訴論旨仍執陳詞，並以原審取捨證據、認定事實及適用法律之職權行使，指
摘原判決不當，聲明廢棄，非有理由。
據上論結，本件上訴為無理由，依民事訴訟法第四百八十一條、第四百四十九條第一
項、第七十八條，判決如主文。
中      華      民      國    八十六    年     六      月    二十六     日
                              最高法院民事第七庭
                                  審判長法官  蕭  亨  國
                                        法官  吳  正  一
                                        法官  鄭  三  源
                                        法官  楊  隆  順
                                        法官  陳  淑  敏
      右正本證明與原本無異
                                              書  記  官
中      華      民      國    八十六    年     七      月    二十三     日
                                                                       Ｃ
